【裁判字號】    95,易,607
【裁判日期】    950608
【裁判案由】    詐欺
【裁判全文】
臺灣臺中地方法院刑事判決               95年度易字第607號
公  訴  人  臺灣臺中地方法院檢察署檢察官
被      告  乙○○
            （另案在臺灣臺中監獄臺中分監執行中）
上列被告因詐欺案件，經檢察官提起公訴（九十四年度偵緝字第
二八三號），本院判決如下：
    主  文
乙○○意圖為自己不法之所有，以詐術使人將本人之物交付，累
犯，處有期徒刑肆月，如易科罰金，以參佰元折算壹日。
    事    實
一、乙○○前於民國八十四年七月間，因偽造有價證券、重利罪
    ，經臺灣高等法院臺中分院分別判處有期徒刑四年及八月，
    並定應執行有期徒刑四年六月確定，已於九十一年十月二十
    四日執行完畢。猶不知悔改，意圖為自己不法之所有，於九
    十二年九月間，在臺中縣太平市○○路○段四八○號丙○○
    住處，明知其未具有律師資格，依法不得意圖營利而辦理訴
    訟事件，竟自稱為律師，藉以為丙○○處理其支票之法律訴
    訟案件為由，先收受丙○○所有之合作金庫銀行大里分行、
    臺灣銀行健行分行及臺中商業銀行南屯分行之支票計三十三
    張，並於九十二年十一月十八日至十二月二十九日前某日，
    在臺灣臺中地方法院為民服務中心前及太平市等處，以接受
    委託辦理法院之民、刑事案件及支付命令等事為由，要求收
    取律師費用、法律費用、辦事費用、法院費用及規費等項目
    共需新臺幣（下同）三十五萬元，致使丙○○陷於錯誤，而
    交付上開款項。嗣於九十三年元月十日左右，丙○○發現乙○○未依協議歸還支票，且只聲請支付命令之裁定，並未繳
    納該件民事訴訟之裁判費用至法院，且未開庭審理，又遍尋
    不到乙○○，始知受騙。
二、案經被害人丙○○訴由臺中縣警察局霧峰分局報告臺灣臺中
    地方法院檢察署檢察官偵查起訴。
    理    由
壹、程序方面：
一、被告乙○○辯以證人丁○○、甲○○、丙○○等人於偵查中
    所為陳述係審判外陳述，無證據能力：按被告以外之人於審
    判外之言詞或書面陳述，除法律有規定者外，不得作為證據
    ，刑事訴訟法第一百五十九條第一項定有明文，此乃採英美
    法系之傳聞法則，用以保障被告之反對詰問權。而本法所規
    定傳聞法則之例外，其中就被告以外之人於偵查中向檢察官
    所為之陳述，因檢察官代表國家偵查犯罪時，原則上當能遵
    守法定程序，且被告以外之人如有具結能力，仍應依法具結
    ，以擔保其係據實陳述，故於第一百五十九條之一第二項明
    定「除顯有不可信之情況者外」，得為證據；又被告以外之
    人於檢察事務官、司法警察官或司法警察調查中所為之陳述
    ，基於實體發現真實之訴訟目的，依第一百五十九條之二規
    定，如與審判中之陳述不符時，經比較結果，其先前之陳述
    ，相對「具有較可信之特別情況」，且為證明犯罪事實存否
    所「必要」者，或於審判中有第一百五十九條之三所列死亡
    等原因而無法或拒絕陳述之各款情形之一，經證明其調查中
    所為陳述絕對「具有可信之特別情況」，且為證明犯罪事實
    之存否所「必要」者，亦例外地賦與證據能力。是所謂「顯
    有不可信性」、「相對特別可信性」與「絕對特別可信性」
    ，係指陳述是否出於供述者之真意、有無違法取供情事之信
    用性而言，故應就偵查或調查筆錄製作之原因、過程及其功
    能等加以觀察其信用性，據以判斷該傳聞證據是否有顯不可
    信或有特別可信之情況而例外具有證據能力，並非對其陳述
    內容之證明力如何加以論斷，此有最高法院九十四年臺上字
    第六二九號判決可資參照。
二、次按被告以外之人於偵查中向檢察官所為之陳述，除顯有不
    可信之情況者外，得為證據，刑事訴訟法第第一百五十九條
    之一第二項定有明文。查證人丁○○、甲○○、丙○○於偵
    訊中之陳述均經具結，有各該結文在卷可佐（詳見九十四年
    度偵緝字第二八三號案卷第六三頁、第六四頁、第七六頁）
    ，上開偵訊陳述復係證人具結後於本案偵查中向檢察官所為
    之陳述，且就偵查筆錄製作之原因、過程及其功能等加以觀
    察其信用性等內容觀之，並無「顯不可信之情況」之情形，
    依上揭刑事訴訟法第一百五十九條之一第二項之規定，自應
    認有證據能力，先予敘明。
貳、實體部分：
一、訊據被告乙○○固不否認於上開時、地向丙○○收取金錢一
    事不諱，惟矢口否認有詐欺取財及違反律師法犯行，於本院
    審理時及在檢察官偵查時辯稱略以：「我沒有說我是律師，
    只說是助理」、「丙○○只有交給我三十萬元，是民事強制
    執行的裁判費用，他總共有五件案子，我有幫他開民事庭，
    後來丙○○案子不辦了，我有還他二十多萬」、「我只有受
    委任去開民事庭，我後來有退還二十五萬元，如果我詐欺，
    不需要退還二十五萬元，還開協議書給他，我在中興派出所
    與丙○○有寫三張協議，我沒有詐欺」、「丙○○總共拿給
    我三十萬叫我幫他打官司，分刑事跟民事，在太平的車上拿
    給我，是他妹妹甲○○介紹的，之前有跟甲○○相親，與甲○○相親時並沒有說我是律師，我是說我是律師的助理，在
    萬泰律師事務所上班」、「支票已經寄還予丙○○」云云，
    經查：
  (一)上開有關被告乙○○詐欺取財之犯罪事實，業據告訴人丙○○於警詢時、偵查中及在本院審理時指訴及證述明確，其於
    九十四年九月十六日在檢察官偵查時指稱：「他侵占我明細
    上的三十三張支票正本。因為他騙我他是律師，可以幫我處
    理票款，所以我才一次拿了三十三張支票給他，隔幾天他說
    統計之後要繳納裁判費，所以我有陸續分三次拿了四十萬給
    他，分別是給他三十萬、五萬、五萬，我拿了三十萬給他之
    後約一個月又拿給他五萬、五萬，後來追回二十幾萬，時間
    我記不太清楚了，因為當時欠款追不回來，我的心情很亂」
    、「（有無證人可以證明你拿了四十萬元給乙○○？）答：
    除了我跟乙○○之外，只有我太太余繼偉在場」、「第一次
    是在臺中地方法院服務中心外面的椅子拿了三十萬元給乙○○，之後的五萬有一次是在太平市的風尚咖啡交給他，另外
    一次的五萬事在太平市的肯德基商店外面交給他的」。又於
    九十五年二月八日在偵查時結證稱：「（何時、地拿錢給乙○○？）答：時間忘了，就如警詢筆錄所講，金額是三十五
    萬元，三十萬元是在法院為民服務中心，另外五萬元在太平
    市○○路的肯德基對面，這三十五萬元都是現金，乙○○是
    告訴我他是律師，有給我一張名片，二十五萬元是裁判費，
    律師費是五萬元，但他算我便宜只拿三萬元，五件支票的案
    子所以總共是十五萬元」。又於九十五年五月二十五日在本
    院審理時結證稱：「後來被告說我的情形很嚴重，裁判費要
    二十五萬元，一般律師費一件五萬元，我算你便宜一點，一
    件三萬元，一共五件，律師費十五萬元，當庭提出乙○○名
    片一張（當庭閱畢發還）」、「被告說他是律師，還說一般
    律師收費五萬，他算我三萬，第一次我交給他三十萬元，之
    後我在太平中興路肯德基外面交給他五萬元，我總共交給他
    三十五萬元，他說要『幫我打官司』。後來被告又再要求我
    給他五萬元，我查了結果，並沒有案件在法院，所以要求他
    還錢，他就在太平的派出所還我二十五萬元」、「委託書是
    我簽的，被告說委託書是出庭要用的，所以拿給我簽名」、
    「是被告說他是律師；他說他是律師，可以幫我處理支票的
    事」、「（之後如何要回二十五萬元？）答：我太太有錄音
    ，被告說他是律師，我把錄音播給他聽，他才願意還錢。我
    和朋友拉著被告去對面的派出所，寫下協議書，被告才還錢
    」等語。再者，證人甲○○亦於偵查中結證稱：「我在九十
    三年間透過相親認識（乙○○），只見過幾次面沒有交往，
    是我介紹乙○○給丙○○認識，當初相親時他自稱是律師‧
    ‧‧‧我知道丙○○有拿票給乙○○，但我沒有親眼看到，
    是乙○○電話告訴我的，也說他在幫丙○○處理事情，他有
    說一般律師都是拿五萬元，但他算便宜一點」。證人丁○○
    於九十五年三月一日在偵查中亦結證稱：「（乙○○有無把
    丙○○的支票總共三十三張交給你轉交丙○○？）答：沒有
    ，乙○○是寄放在我這裡（庭呈乙○○所寄放的東西，經審
    閱後內有丙○○委任乙○○處理事務的委任書正本數張、刑
    事告訴狀繕本、民事聲請支付命令狀、支票原本三十張）沒
    有要我轉交給丙○○，乙○○也沒有說何時要取回，‧‧‧
    ‧只說這些東西是『他替別人打官司』的繕本」、「乙○○
    只是把『幫別人打官司』的東西寄放在我這裡，並沒有說要
    我轉交給何人」等語。參諸證人丁○○所證言，被告亦稱其
    『他替別人打官司』，及告訴人丙○○指訴及證人甲○○證
    述與被告接洽過程之情節，被告有自稱律師，並意圖營利受
    理告訴人委託而辦理訴訟事件一節，應可認定。
  (二)被告乙○○雖仍辯稱：「沒有說我是律師，只說是助理」、
    「丙○○只有交給我三十萬元，是民事強制執行的裁判費用
    ，總共有五件案子，有幫他開民事庭，後來丙○○案子不辦
    了，我有還給他二十多萬元」、「我沒有詐欺，原本收取的
    錢是打官司的費用」（見本院卷第二十五頁）云云，惟查：
    被告並無律師資格，竟意圖營利，藉自稱為律師，已認定如
    前（況且，縱認被告未自稱律師，然被告於告訴人稱其為律
    師時既不否認且更利用告訴人之誤認其為律師之錯誤，以不
    作為方式消極實施詐術，使告訴人為上開財物之交付，亦即
    係有意以此方式，使告訴人誤信其有律師專業能力，而藉以
    達其對告訴人詐財之目的，仍成立詐欺罪），詐騙丙○○以
    每件三萬元之律師費用代價接受丙○○委任辦理訴訟事件，
    更假借繳納訴訟裁判費、強制執行費用之名義取得三十五萬
    元，卻僅辦理支付命令聲請狀、刑事告訴狀等訴訟事宜，此
    有被告親自簽名之民事訴訟代理人委任書、處理債務事件委
    任書、支付命令聲請狀、刑事告訴狀（見本院卷第三十七頁
    、第四十二頁、第四十六頁、第六十四頁、第八十三頁、第
    九十一頁），及協議書（見本院檢察署九十三年度偵字第一
    ○四七四號偵查卷第四十一頁）等在卷可憑。詎被告僅遞出
    三件支付命令聲請狀並支出三件聲請狀之費用三千元，並未
    支出任何民事裁判費及強制執行費用（刑事告訴之提起更勿
    須繳納裁判費用），亦未有委任其他律師進行民刑事訴訟，
    更未有何訴訟案件提出於法院，此等均足以證明被告乙○○
    以收取二十五萬元為裁判費之辯解為不可採。更為被告觸犯
    刑事詐欺取財罪及違反律師法第四十八條第一項之明證。參
    以前揭各證人之證詞，及被告亦自承認有收取三十五萬元以
    辦理訴訟事件之情，堪認被告乙○○確有自稱為律師名義而
    對外實施詐騙之行為。是被告上開所辯顯係事後卸責之詞，
    不足採信。綜上所述，被告乙○○觸犯刑事詐欺取財及違反
    律師法第四十八條第一項之事證已經明確，被告犯行堪予認
    定。
二、核被告乙○○所為，係犯刑法第三百三十九條第一項之詐欺
    取財罪及違反律師法第四十八條第一項之未取得律師資格，
    意圖營利辦理訴訟事件罪。又被告所犯上開二罪間，有方法
    、結果之牽連犯關係，應從一重論以詐欺取財罪。被告前於
    八十四年七月間，因犯偽造有價證券、重利罪，經臺灣高等
    法院臺中分院分別判處有期徒刑四年及八月，並定應執行有
    期徒刑四年六月確定，甫於九十一年十月二十四日執行完畢
    ，有本院檢察署刑案資料查註紀錄表、臺灣高等法院被告前
    案記錄表等在卷可參，其於受有期徒刑執行完畢後五年以內
    再犯本件有期徒刑以上之罪，為累犯，應依刑法第四十七條
    規定，加重其刑。爰審酌被告犯罪動機、目的為圖私利，明
    知不具律師資格，竟佯稱為告訴人處理訴訟事件，實際未為
    民事訴訟，而僅代撰書狀，影響告訴人訴訟上之權利，破壞
    律師專業之信譽，並以此方式對告訴人詐財，使告訴人財物
    受損程度，及被告犯罪後未能坦承犯行，犯後態度不佳等一
    切情狀，量處如主文所示之刑，並諭知易科罰金折算標準。
據上論斷，應依刑事訴訟法第二百九十九條第一項，律師法第四
十八條第一項，刑法第十一條前段，第三百三十九條第一項、第
五十五條、第四十七條，第四十一條第一項前段，罰金罰鍰提高
標準條例第一條前段、第二條，判決處如主文所示之刑。
本案經檢察官李斌到庭執行職務。
中    華    民    國    95    年    6     月    8     日
                  刑事第七庭  審判長法  官  許金樹
                                    法  官  郭德進
                                    法  官  張清洲
以上正本證明與原本無異。
如不服本判決，應於判決送達後十日內向本院提出上訴狀，上訴
於臺灣高等法院臺中分院(須附繕本)。
                                    書記官  沈筱玲
中    華    民    國    95    年    6     月    8     日
附錄本案論罪科刑法條全文
刑法第三百三十九條第一項：
意圖為自己或第三人不法之所有，以詐術使人將本人或第三人之
物交付者，處五年以下有期徒刑、拘役或科或併科一千元以下罰
金。
律師法第四十八條第一項：
未取得律師資格，意圖營利而辦理訴訟事件者，除依法令執行業
務者外，處一年以下有期徒刑，得併科新臺幣三萬元以上十五萬
元以下罰金。


司法院資訊處製作；財團法人民間司法改革基金會備份。
